臺灣臺中地方法院民事判決　96年度訴字第2275號
原　　　告　丁○○
送達代收人　甲○○
被　　　告　元誠第一基金資產管理股份有限公司
法定代理人　乙○○
訴訟代理人　丙○○
上列當事人間債務人異議之訴事件，本院於96年9月28日言詞辯
論終結，判決如下：
    主  文
確認被告就本院85年度票字第16960號民事裁定所示對原告之本
票債權不存在。
本院96年度執字第42043號給付票款強制執行事件對原告所為之
強制執行程序，應予撤銷。
訴訟費用由被告負擔。
    事實及理由
甲、程序方面：
一、按執行名義成立後，如有消滅或妨礙債權人請求之事由發生
    ，債務人得於強制執行程序終結前，向「執行法院」對債權
    人提起異議之訴。強制執行法第14條第1項前段定有明文。
    又該條文雖未使用「專屬管轄」之文字，惟既係向執行法院
    提起訴訟，當排除一般管轄之規定，在理論上即與專屬管轄
    之性質同。且異議之訴乃強制執行之救濟程序，由執行法院
    管轄，調查較為便捷，易於終結訴訟。經查本件訟爭之強制
    執行程序係由本院以96年度執字第42043號受理執行中，揆諸
    上開規定及說明，原告提起之債務人異議之訴部分，本院自
    有管轄權，合先敘明。
二、次按確認之訴非原告有即受確認判決之法律上利益者，不得
    提起，民事訴訟法第247條第1項前段定有明文。而所謂即受
    確認判決之法律上利益，係指法律關係之存否不明確，原告
    主觀上認其在法律上之地位有不安之狀態存在，且此種不安
    之狀態，能以確認判決將之除去者而言，最高法院52年台上
    字第1237號及第1240號分別著有判例可資參照。
    本件原告主張其遭他人偽造簽名而簽發系爭本票，及被告持
    系爭本票向本院聲請裁定准予強制執行，並持該執行名義向
    本院聲請強制執行扣押原告每月1/3範圍內之薪津（包括薪
    俸、各種津貼、補助費、獎金等在內），因此，兩造間就系
    爭本票之法律關係存否顯有爭執，系爭本票之債權是否存在
    ，導致原告之每月薪津有遭強制執行之不安之狀態，且此種
    不安之狀態，能以確認被告就其持有原告簽發之系爭本票債
    權不存在之判決將之除去，繼而排除被告聲請對原告財產強
    制執行，被告對其確持該本票裁定之執行名義向本院聲請對
    原告之每月1/3範圍內之薪津強制執行亦不爭執，揆諸前揭
    說明，原告訴請確認被告持有原告所簽發系爭本票之票據權
    利不存在，自應認有即受確認判決之法律上利益，併予敘明
    。
乙、實體方面：
一、原告起訴主張：
  (一)查本件強執執行，被告係以台灣彰化地方法院96年度執字第
    11435號債權憑證為執行名義，又台灣彰化地方法院96年度
    執字第11435號債權憑證依序係依鈞院第92年度執字第31808
    號債權憑證、鈞院88年度執字第1568號債權憑證及鈞院85年
    度票字第16960號民事裁定而換發。
  (二)就據以向鈞院聲請85年度票字第16960號民事裁定之本票，
    原告於收受本件強制執行之執行命令後，聲請閱卷發現該紙
    本票（下稱系爭本票）上之簽名及印章皆非原告所為，換言
    之，系爭本票上之原告簽名蓋章係遭人偽造。又系爭本票既
    非由原告所開立，被告以該本票所取得之民事裁定及換發之
    債權憑證，原告皆得以上開強制執行法之規定拒絕給付，就
    此，爰為訴之聲明第1、2項之請求。
  (三)另系爭本票之票載到期日為民國（下同）85年11月7日，原
    持有人聲請鈞院為85年度票字第16960號民事裁定，固未逾
    越三年之有效期間，但其後所換發之債權憑證（台灣彰化地
    方法院96年度執字第11435號債權憑證、鈞院第92年度執字
    第31808號債權憑證）恐有逾越票據法第22條規定之三年時
    效，從而，縱使系爭本票係由原告開立，被告之請求權亦罹
    於時效而消滅，為此，為訴之聲明第1項請求。
二、原告對被告抗辯之陳述：
  (一)系爭本票上之共同發票人我都不認識，我對被告之存證信函
    也有發律師函給被告。本票上受款人為福灣企業股份有限公
    司（下稱福灣公司），我不曉得這家公司，跟它也無任何債
    權債務關係，到96年3月30日他們發函給我時，我才知道。
  (二)另系爭之執行名義我都沒有收到，且本票上面沒有我的身分
    證字號等資料，如何確定「丁○○」就是我？可能是其他的
    人。被告提出的聲明書，其上之簽名亦非原告所簽。
並聲明：(一)確認被告就台灣台中地方法院85年度票字第16960號
    民事裁定所示對於原告之本票債權不存在。(二)台灣台中地方
    法院96年度執字第42043號給付票款強制執行事件對原告所
    為之強制執行程序，應予撤銷。(三)訴訟費用由被告負擔。
三、被告則辯以：
  (一)否認原告之陳述。系爭借款是汽車貸款，買受汽車人是訴外
    人吳國綱，他們共同簽立系爭本票的。且簽立系爭本票都已
    經福灣公司的對保手續與保證人等對保完成。
  (二)原告所提的是最近幾年的筆跡，與85年的筆跡隔了多年，且
    原告之「宗」字筆跡有相當的相似度，請原告提出85年時的
    簽名筆跡。
答辯聲明：(一)原告之訴駁回。(二)訴訟費用由原告負擔。
四、得心證之理由：
  (一)原告主張被告持有以其名義所簽發之系爭本票，向本院聲請
    85年度票字第16960號本票准許強制執行裁定，並以之為執
    行名義，向本院聲請強制執行之事實，業經調閱本院96年度
    執字第42043號卷宗核閱屬實，而被告對此亦不爭執，此部
    分事實，堪信屬實。
  (二)本件兩造主要爭執之事項，應在於：系爭本票原告是否有簽
    發？被告對原告之本票債權是否存在？本院96年度執字第
    42043號給付票款強制執行事件對原告部分所為之強制執行
    程序應否撤銷？茲分敘如下：
  (1)原告稱：「系爭本票上的簽名，不是我簽的，印章的印文也
    不是我的」。經本院仔細勘驗，本件原告起訴狀及於本院96
    年度執字第42043號執行卷內附之委任狀上所蓋丁○○印章
    ，與系爭本票及被告提出之聲明書上所蓋丁○○印章，其印
    文字體顯不相同，此外，印章上「劉」字之大小亦有所差別
    ，由此可知，上開兩個印章確屬不同。是系爭本票上所蓋丁
    ○○印章，是否確為原告所有，即顯有疑義。
  (2)再者，人往往隨著年齡增長及工作磨練，其所書寫字體之流
    利度或許有所改變，但其文字特徵應猶存。又法院就字跡之
    真偽，認為自行核對勘驗筆跡，已足判斷時，固得不命行鑑
    定。本件原告主張系爭本票上之簽名為他人偽造，並提出92
    年～96年間數張信用卡簽單上之簽名筆跡為證。被告則否認
    系爭本票上原告之簽名為偽造。惟經本院將原告提出之上開
    信用卡簽單上之簽名資料，與系爭本票、被告提出之聲明書
    上原告之簽名仔細比對勘驗後，可發現系爭本票上共同發票
    人「丁○○」及被告提出之聲明書上保證人「丁○○」，與
    原告提出92年～96年間信用卡簽單上之簽名「丁○○」之字
    跡，其「宗」字、烈字之「列」及「火」部，其書寫筆勢特
    徵明顯不同。據此，原告主張系爭本票上之「丁○○」簽名
    係他人偽造，應屬可採。
  (3)又按確認法律關係不存在之訴，如被告主張其法律關係存在
    ，應由被告負舉證責任。最高法院42台上377號判例可資參
    照。而本票本身是否真實，即是否為發票人所作成，自應由
    執票人負證明之責。本件原告主張系爭本票上丁○○之簽名
    並非其所為，本票上之印章亦非真正，且其並無積欠訴外人
    福灣公司任何債務云云，為被告所否認。查被告取得系爭本
    票係因訴外人福灣公司債權讓與之關係，即系爭本票係訴外
    人福灣公司交予被告，而由被告之陳述並無法證明系爭本票
    上原告之簽名確為原告親自簽署，是則，原告如何簽發並交
    付系爭本票，尚有未明，仍待被告舉證。而被告復未能舉證
    證明系爭本票上原告之簽名為原告親自簽署，或授權他人簽
    發，是依前開所述，原告主張系爭本票上丁○○之簽名並非
    其本人所為係遭他人偽造等情，堪足採信。則依票據法第5
    條第1項規定「在票據上簽名者，依票上所載文義負責」之
    反面解釋，原告自無庸負系爭本票之發票人責任。
  (4)從而，原告請求判決確認被告所持系爭本票，對原告之票據
    權利不存在，為有理由，應予准許。
　(5)綜上所述，本件原告主張系爭本票上共同發票人丁○○為偽
  　造，請求確認被告持有系爭本票之票據債權對原告不存在，
    為有理由，應予准許。從而，原告以系爭本票債權不存在為
    由，依強制執行法第14條第2項規定，提起本件債務人異議
    之訴，請求撤銷本院96年度執字第42043號給付票款強制執
    行事件對原告所為之強制執行程序，於法有據，自應准許。
五、本件判決之基礎已為明確，兩造其餘之攻擊防禦方法及舉證
    ，均與判決結果無影響，爰不一一論述，併此敘明。
六、據上論結，原告之訴有理由，依民事訴訟法第78條判決如主
    文。
中　　華　　民　　國　　96　　年　　10　　月　　9 　　日
                  民事第三庭    法　官　周靜秀
正本係照原本作成。
如不服本判決，應於送達後20日內本院提出上訴狀。
中　　華　　民　　國　　96　　年　　10　　月　　11  　日
                                書記官
